【裁判字號】    99,訴,79
【裁判日期】    990831
【裁判案由】    分割共有物
【裁判全文】
臺灣新竹地方法院民事判決                99年度訴字第79號
原      告  庚○○
            丁○○
            己○○
前 3人共同
訴訟代理人  丙○○
被      告  壬○○
            戊○○
            乙○○
            甲○○
            辛○○
上列當事人間請求分割共有物事件，本院於民國99年8月26日辯
論終結，判決如下：
    主      文
兩造共有如附表所示之土地，准予變價分割，並就賣得價金，各
按如附表所示共有人間應有部分之比例予以分配。
訴訟費用由原告庚○○負擔百分之四十二，原告丁○○負擔百分
之十四，原告己○○負擔百分之十四，餘由被告各負擔百分之六
。
    事實及理由
一、原告主張：(一)坐落新竹市○○段○○段114-9地號、新竹市
    ○○段一小段114-10地號、新竹市○○段○○段114-38地號
    土地為兩造共有，土地面積分別為82、107、1平方公尺，合
    計面積190平方公尺，兩造之權利範圍如附表所示，此有土
    地登記第二類謄本可稽。(二)訴外人李真添於民國76年3月5日
    死亡，被告係訴外人李真添之繼承人，此有繼承系統表、戶
    籍謄本可證。(三)查系爭土地為建地，惟因共有人眾多，不能
    達合併分割之協議，且系爭土地面積過小，兩造又相處不睦
    ，爰依民法第824條規定，請求變價分割共有物。
二、被告方面：
（一）被告甲○○：同意原告變價分割之主張。
（二）被告戊○○、乙○○、辛○○：希望以新竹市地政事務所
      99年5月14日複丈成果圖所示乙案方式為原物分割。
（三）被告壬○○：主張不分割。
三、本院之判斷：
（一）按各共有人，除法令另有規定外，得隨時請求分割共有物
      ；但因物之使用目的不能分割或契約訂有不分割之期限者
      ，不在此限。又共有物之分割，依共有人協議之方法行之
      。分割之方法不能協議決定，或於協議決定後因消滅時效
      完成經共有人拒絕履行者，法院得因任何共有人之請求，
      命為下列之分配：一、以原物分配於各共有人。但各共有
      人均受原物之分配顯有困難者，得將原物分配於部分共有
      人。二、原物分配顯有困難時，得變賣共有物，以價金分
      配於各共有人；或以原物之一部分分配於各共有人，他部
      分變賣，以價金分配於各共有人，民法第823條第1項、第
      824條第1、2項分別定有明文。查系爭3筆土地為兩造所共
      有，其等應有部分如附表所示，有土地登記謄本附卷可證
      。而查，系爭土地並無因物之使用目的不能分割或契約訂
      有不分割之期限情形，僅就分割方法未能獲致協議等情，
      為兩造所不爭執，自堪信原告此部分主張為真實。準此，
      原告依民法第824條第2項之規定，訴請以判決分割系爭土
      地，於法亦無不合，所訴自應准許。
（二）按分割共有物，究以原物分割，或變價分割為適當，法院
      應斟酌當事人意願、共有物之使用情形、經濟效用及全體
      共有人之利益等情形而為適當分割，不受共有人所主張分
      割方法之拘束（最高法院87年度台上字第1402號裁判亦同
      此見解）。而採行變價分割，通常係因共有物性質上不能
      以原物分割或以原物分割有困難或反而對共有人不利之情
      形，是倘共有之土地予以原物分割，會致各共有人分得土
      地面積過於狹窄、不完整、面寬不足，而不利於土地之利
      用價值時，即不應採行原物分割，此時若採行變價分割，
      可使該共有之土地得以整筆統一出售，自得提高土地之售
      價，並以其賣得之價金分配予各共有人，對各共有人均屬
      有利，自亦屬妥適之分割方法。經查：
    １系爭3筆土地目前以圍籬圍起，其中114-10至114-38交界
      處有半塌之鐵架搭蓋石棉瓦棚架及倒塌之樹木，靠近117-
      6土地上建物之牆壁上並有廢棄之磁磚、水槽，其上並無
      水龍頭可供取水，系爭3筆土地兩旁之117-6、194-14、11
      4-5、114-29、114-12、114-40、114-48等地號土地上均
      已興建3至5樓不等之公寓，另一邊面臨之136-10地號土地
      則為通往新竹市○○路○巷道，兩造目前均未使用系爭土
      地等情，業經本院會同兩造勘驗現場，並囑託新竹市地政
      事務所派員測量屬實，有勘驗筆錄、新竹市地政事務所99
      年5月14日複丈成果圖（下稱附圖）及現場照片在卷可稽
      。
    ２次查，系爭114-9地號土地面積為82平方公尺，呈狹長之
      條狀，114-10地號土地面積為107平方公尺，呈梯形，其
      梯形下方與114-9地號土地相接，而系爭114-38地號土地
      面積僅有1平方公尺，呈小三角形，鄰接於114-10地號土
      地梯形上方，3筆土地整體而言約呈大三角形之形狀，可
      有附圖可參。如依原告原來主張之合併分割方案，即附圖
      所示甲案，將使原告則分得如圖示所示Ａ部分之狹長條狀
      部分，被告分得如圖示所示Ａ１部分之三角形，均非完整
      地形而不利於土地利用，尤其系爭3筆土地均屬建物，如
      依甲案合併分割後，被告分得之面積僅有54平方公尺（僅
      約16坪左右），此有原告提出被告所不爭執之「合併分割
      前兩造持有土地分配表」附於勘驗筆錄之後，扣除因面臨
      巷道及周圍已建築之房屋須退縮之空間，其建蔽率（即可
      供建築之基地）甚低。如依被告主張之合併分割方案，即
      附圖所示乙案，將使原告分得如圖示所示ＡＢ略呈梯形部
      分，被告則分得如圖示所示Ａ１Ｂ１三角形部分，除原告
      未能分得完整之正方形或矩形外，被告亦僅能分得三角形
      之土地，同有不利於土地利用之弊，此外，被告分得面積
      過小，建蔽率太低，則同前所述。
    ３被告戊○○、乙○○、辛○○雖均主張以附圖所示乙案方
      式為原物之合併分割。惟按「共有人相同之數不動產，除
      法令另有規定外，共有人得請求合併分割。共有人部分相
      同之相鄰數不動產，各該不動產均具應有部分之共有人，
      經各不動產應有部分過半數共有人之同意，得適用前項規
      定，請求合併分割。但法院認合併分割為不適當者，仍分
      別分割之」，民法第824條第5、6條定有明文。經查，本
      件系爭114-10、114-38地號土地之共同人雖相同，均為原
      告庚○○、己○○、被告壬○○、戊○○、李宸益、甲○○、辛○○，然系爭114-9地號土地之共有人則為庚○○
      、丁○○、被告壬○○、戊○○、李宸益、甲○○、辛○○，此有土地登記謄本在卷可稽，依上開規定，被告戊○○、乙○○、辛○○主張合併分割，自應取得系爭3筆土
      地應有部分過半數共有人之同意，始得主張合併分割，惟
      查，原告庚○○、丁○○、己○○均主張變價分割，不同
      意合併分割，而其等土地持分合計分別均逾系爭3筆土地
      應有部分2分之1，遑論本件尚有被告甲○○同意原告變價
      分割之主張，故被告戊○○、乙○○、辛○○主張合併分
      割，不符上開法律規定，難予准許。
    ４被告壬○○雖主張不分割，惟按「各共有人，除法令另有
      規定外，得隨時請求分割共有物。但因物之使用目的不能
      分割或契約訂有不分割之期限者，不在此限」，民法第82
      3條第1項定有明文，此項規定，旨在消滅物之共有狀態，
      以利融通與增進經濟效益；故最高法院19年上字第1853號
      判例亦闡示「共有物依其使用目的並非不能分割，而又未
      有不分割之期約者，各共有人自得隨時請求分割」甚明。
      本件系爭3筆土地並無因物之使用目的不能分割或契約訂
      有不分割之期限情形，僅就分割方法未能獲致協議等情，
      為兩造所不爭執，被告壬○○主張不予分割，自難採取。
    ５本院審酌如予原物分割，不論何種方案，兩造均將處於不
      利建築之情況，而不利於該部分土地之利用價值，減損其
      經濟利益。惟如系爭土地予以變價分割，第三人及各共有
      人皆可應買整筆土地（最高法院86年台上字第1737號判決
      意旨參照），經良性公平競價之結果，各共有人能分配之
      金額增加，反較有利各共有人，且兩造或其他第三人參與
      競標，則取得之土地面積將更大更為完整，就當事人而言
      ，能享受之利益更大，而系爭土地亦可發揮更大之經濟效
      用，從而，本院斟酌系爭土地面積、地形、客觀情狀、經
      濟價值及各共有人之意願等一切情狀，認為如變價分割，
      方能兼顧各共有人之利益，自以變價分割為宜。系爭3筆
      土地應採行變價分割之方式分割，並將價金各按兩造應有
      部分之比例（如附表所示）予以分配，爰判決如主文第1
      項所示。
（三）分割共有物之訴，核其性質，兩造本可互換地位，本件原
      告起訴雖於法有據，然被告之應訴乃法律規定所不得不然
      ，其所為抗辯自為伸張或防衛權利所必要，且本件分割結
      果，共有人均蒙其利，是以本院認本件訴訟費用，應參酌
      兩造於分割所得之利益，所分得價金之多寡，及兩造就系
      爭土地各自享有應有部分之比例等一切情事，由兩造依比
      例分擔較為公允，爰判決由兩造負擔訴訟費用，主文第2
      項所示。
四、本件判決之基礎已臻明確，兩造其餘之攻擊、防禦方法及舉
    證，核與判決結果無影響，爰不一一論列，併此敘明。
五、據上論結，本件原告之訴為有理由，依民事訴訟法第80條之
    1，判決如主文。
中    華    民    國    99    年     8    月    31    日
                  民事第一庭    法  官    吳靜怡
以上正本係照原本作成。
如對本判決上訴，須於判決送達後20日內向本院提出上訴狀。
中    華    民    國    99    年        月      31    日
                                書記官    周育瑜
附表：
┌──┬─────┬─────┬───────┬────┐
│編號│ 地    號 │ 面    積 │所  有  權  人│權利範圍│
├──┼─────┼─────┼───────┼────┤
│ １ │新竹市西門│   82㎡   │    庚○○    │  1/3   │
│    │段一小段  │          ├───────┼────┤
│    │114-9地號 │          │    丁○○    │  1/3   │
│    │土地      │          ├───────┼────┤
│    │          │          │    壬○○    │  1/15  │
│    │          │          ├───────┼────┤
│    │          │          │    戊○○    │  1/15  │
│    │          │          ├───────┼────┤
│    │          │          │    乙○○    │  1/15  │
│    │          │          ├───────┼────┤
│    │          │          │    甲○○    │  1/15  │
│    │          │          ├───────┼────┤
│    │          │          │    辛○○    │  1/15  │
├──┼─────┼─────┼───────┼────┤
│ ２ │新竹市西門│  107㎡   │    庚○○    │  1/2   │
│    │段一小段  │          ├───────┼────┤
│    │114-10地號│          │    己○○    │  1/4   │
│    │土地      │          ├───────┼────┤
│    │          │          │    壬○○    │  1/20  │
│    │          │          ├───────┼────┤
│    │          │          │    戊○○    │  1/20  │
│    │          │          ├───────┼────┤
│    │          │          │    乙○○    │  1/20  │
│    │          │          ├───────┼────┤
│    │          │          │    甲○○    │  1/20  │
│    │          │          ├───────┼────┤
│    │          │          │    辛○○    │  1/20  │
├──┼─────┼─────┼───────┼────┤
│ ３ │新竹市西門│    1㎡   │    庚○○    │  1/2   │
│    │段一小段  │          ├───────┼────┤
│    │114-38地號│          │    己○○    │  1/4   │
│    │土地      │          ├───────┼────┤
│    │          │          │    壬○○    │  1/20  │
│    │          │          ├───────┼────┤
│    │          │          │    戊○○    │  1/20  │
│    │          │          ├───────┼────┤
│    │          │          │    乙○○    │  1/20  │
│    │          │          ├───────┼────┤
│    │          │          │    甲○○    │  1/20  │
│    │          │          ├───────┼────┤
│    │          │          │    辛○○    │  1/20  │
└──┴─────┴─────┴───────┴────┘

司法院資訊處製作；財團法人民間司法改革基金會備份。
